臺灣屏東地方法院刑事判決　　　　　　　93年度訴緝字第25號
公　訴　人　臺灣屏東地方法院檢察署檢察官
被　　　告　丁○○
上列被告因詐欺案件，檢察官提起公訴（90年度偵字第7786號）
，經本院通緝到案，嗣被告被訴犯罪事實為有罪之陳述，並聽取
當事人之意見後，改依簡式審判程序審理，本院判決如下：
    主  文
丁○○行使偽造私文書，足以生損害於他人，處有期徒刑壹年，
「徐樂水」之印章壹枚及如附表所示之署名、印文，均沒收。
    事  實  及  理  由
一、丁○○於民國83、84年間係高雄第五信用合作社右昌分社（
    現已改為板信商業銀行股份有限公司）之雇員，明知個人因
    投資失利，於83年底經濟情況日漸窘迫，84年2 、3 月間起
    已周轉不靈，無清償能力，竟基於意圖為自己不法所有之概
    括犯意，利用承辦放款徵信職務而結識客戶、同事及同學家
    人之機會，先後於：
  (一)83年10月1 日、同年12月20日，先後持面額均為新台幣（下
    同）2,000,000 元、付款人均為高雄市第一信用合作社、帳
    號為41815 號、票號0000000 號、發票日為84年2 月1 日及
    票號00000000號、發票日84年1 月22日之支票各乙紙，向同
    學之母親己○○佯稱：可利用協助客戶借新還舊之方式，賺
    取中間利息等語，致己○○陷於錯誤而分別將上開現款交付
    予丁○○。
  (二)84年4 月24日，持面額1,300,000 元、付款人均為高雄市第
    一信用合作社、同前帳號、票號0000000 號、發票日為同月
    24 日 之支票乙紙，向同事候美惠調借同額現金，佯稱：借
    期一個月必可償還等語，致候美惠陷於錯誤而同意貸借，並
    在上開分社交付丁○○上開款項。
  (三)84年5 月24日，先後向同事之母親庚○○○佯稱：伊遭人逼
    債，急需借款4,000,000 萬元週轉，一週即可償還等語；同
    年8 月6 日，又訛稱：伊急需1,500,000 元，否則生命危險
    ，伊母親將辦理抵押貸款，可於六日內償還等語；致庚○○○一再誤信為真，先後借款4,000,000 元、1,500,000 元予
　　丁○○，並分別簽發票號不詳之支票各1 紙予黃楊照蘭，詎
    支票到期時，丁○○藉稱擬分三次，按月清償，再簽發面額
    均為2,000,000 元、同前帳號，票號分別為0000000 號、50
    2544號、發票日分別為84年9 月6 日及84年10月1 日之支票
    2 紙及面額為1,500,000 元、同前帳號、票號0000000 號、
    發票日為84年11月10日之支票1 紙，換回先前之借款支票，
    要求暫緩提示支票，惟屆期均遭退票拒絕往來。
  (四)於84年8 月16日下午某時，因得知客戶戊○○辦理抵押貸款
    ，尚有可貸餘額可用，乃至高雄市○○區○○路14巷109 號
    戊○○住處，向戊○○訛稱：伊欠現金週轉，伊父親雖願提
    供屏東兩棟透天房屋向五信右昌分社抵押借款，但作業程序
    來不及，急需調借3,000,000 元，期限僅十二天等語，並簽
    發面額3,000,000 元、同前帳號、票號0000000 號、發票日
    為84年8 月28日之支票1 紙作為擔保，致戊○○陷於錯誤，
    當日即向右昌分社貸款3,000,000 元，借予丁○○。詎84年
    8 月27日上開支票屆期提示無法兌現，經戊○○一再催討，
    丁○○竟承上開詐欺之概括犯意及偽造私文書並持之以行使
    之犯意，於84年8 月27日後之某日，謊稱其父徐樂水有一塊
    土地要賣，如果賣掉了就會還錢等語，乃先償還1,000, 000
    元，其餘則簽發金額如附表所示之支票2 紙，且私自偽造「
    徐樂水」之印章1 枚，蓋用於上開二紙支票背面各1 枚，並
    偽造「徐樂水」署名各1 枚，表示係由徐樂水背書之意思，
    持交戊○○換回前開3,000,000 元之支票，足以生損害徐樂
    水。迨戊○○屆期提示又遭退票，且起訴請求徐樂水給付票
    款，亦因徐樂水否認背書擔保而敗訴（本院85年度屏簡字第
    176 號民事判決），戊○○始悉受騙。
二、上開犯罪事實業據被告於本院審理時坦承不諱，核與證人即
    被害人戊○○、庚○○○、己○○、乙○○及證人即候美惠
    之夫甲○○於本院審理時證述相符，並有上開支票影本9紙
    、退票理由單影本4 紙、本院85年度屏簡字第176 號民事判
    決為證，事證明確，被告犯行應可認定。
三、核被告所為係犯刑法第339 條第1 項之詐欺取財罪、第216
    條、第210 條之行使偽造文書罪；其偽造「徐樂水」之印章
    蓋用並偽造「徐樂水」署名，為偽造私文書（背書）之階段
    行為，偽造私文書之低度行為應為行使偽造私文書之高度行
    為所吸收，均不另論罪。其先後多次詐欺行為，時間緊接，
    所犯構成要件相同之罪名，顯係基於概括犯意反覆為之，應
    依刑法第56條論以連續犯，而從一重處斷。又被告上開連續
    詐欺取財罪、行使偽造私文書罪二罪間，有方法結果之牽連
    關係，應依刑法第55條之規定，論以較重之行使偽造私文書
    罪處斷。本院審酌被告有妨害兵役、竊盜等前科，有卷存臺
    灣高等法院被告朔案紀錄表乙紙可證，素行非佳，被告詐騙
    所得之金額高達一千餘萬元，迄成仍未與告訴人達成和解，
    賠償告訴人之損失，及冒用其父親徐樂水之名義背書，造成
    徐樂水之困擾，自應受相當之刑事非難，惟念被告犯後坦承
    犯行，態度良好等情，判決如主文所示之刑，以示懲戒。又
    如附表所示之支票2 紙，已交予戊○○，已非被告所有，故
    其上背書之偽造私文書，自無從沒收，惟如附表所示之署名
    、印文，均應依刑法219 條之規定予以沒收；另被告偽造之
    「徐樂水」之印章1 枚，不能證明已滅失，亦應依上開規定
    予以沒收。
四、至公訴人就上開一之(二)係認為向甲○○借款，惟經本院詢問
    被告及證人甲○○、候美惠後，認係向候美惠借款，爰予更
    正。又就上開連續詐欺取財罪、行使偽造私文書罪二罪間，
    公訴人認係數罪併罰，惟該二罪間係有方法結果之牽連關係
    ，併予更正，附此敘明。
五、公訴意旨另認：丁○○於84年5 月5 日至7 月5 日，一再偕
    客人至高雄市○○路1017號寶時捷家具聯誼廳消費，要求先
    行簽帳，一個月再結算付款，致該聯誼廳副理丙○○陷於錯
    誤，誤信其有清償資力而同意在其簽帳單上簽名副署擔保，
    嗣後丁○○簽發金額合計590,200 元之支票四紙（同前帳號
    ，票號0000000 號、發票日同年8 月31日、金額288,500 元
    ；票號0000000 號、發票日同年9 月10日、金額216,600 元
    ；票號0000000 號、發票日同年10月3 日、金額11,600元；
    票號0000000 號、發票日同年10月5 日、金額153,500 元）
    付款，屆期均退票，致丙○○遭扣薪抵償，始知受騙，因認
    被告亦涉刑法第339條第1 項之詐欺取財罪嫌云云，惟：
  (一)按犯罪事實應依證據認定之，無證據不得認定其犯罪事實；
    不能證明被告犯罪者，應諭知無罪之判決，刑事訴訟法第15
    4 條第2 項、第301 條第1 項分別定有明文。又按刑事訴訟
    法第161 條第1 項規定：檢察官就被告犯罪事實，應負舉證
    責任，並指出證明之方法。對於其所訴之被告犯罪事實，應
    負提出證據及說服之實質舉證責任，倘所提出之證據，不足
    為被告有罪之積極證明，或其闡明之證明方法，無從說服法
    官以形成被告有罪之心證，基於無罪推定之原則，自應為被
    告無罪判決之諭知。所謂「認定犯罪事實之證據」，係指足
    以認定被告確有犯罪行為之積極證據而言，如未發現相當證
    據，或證據不足以證明，自不能以推測或擬制之方法，以為
    裁判基礎；再者，刑事訴訟上證明之資料，無論其為直接證
    據或間接證據，均須達於通常一般人均不致於有所懷疑，而
    得確信其為真實之程度，始得據為有罪之認定，若其關於被
    告是否犯罪之證明未能達此程度，而有合理性懷疑之存在，
    致使無從形成有罪之確信，根據「罪證有疑，利於被告」之
    證據法則，即不得遽為不利被告之認定，其以情況證據（即
    間接證據）斷罪時，尤須基於該證據在直接關係上所可證明
    之他項情況事實，本乎推理作用足以確證被告有罪，方為合
    法，不得徒憑主觀上之推想，將一般經驗上有利被告之其他
    合理情況逕予排除。
  (二)本件公訴人認為被告涉犯上開詐欺取財罪嫌，無非係以被
    害人柯素玉之偵訊陳述支票及退票理由單4 紙簽帳單影
    本21紙支付命令、存證信函影本各1 紙等為主要依據。訊
    據被告則堅決否認有上開詐欺取財之犯行，辯稱：簽帳單除
    編號1 、2 、3 、4 、7 、9 、10、13、14、5 、16、19、
    20、22、24、26是伊簽的外，其他均不是伊簽的，並不知道
    柯素玉也要副署的事等語。
  (三)經查：
    按「證人、鑑定人依法應具結而未具結者，其證言或鑑定
      意見，不得作為證據。」此刑事訴訟法第158 條之3 定有
      明文。又告訴人之指訴雖係以使被告受刑事訴追為目的，
      但非本法第3 條所稱之「當事人」，乃當事人以外之第三
      人，如就與待證事實有重要關係之親身知覺、體驗事實陳
      述時，即居於證人之地位，自應依同法第186 條第1 項規
      定命其具結，使告訴人知悉其有據實陳述之義務，以擔保
      其證言之真實性，該供述證據始具證據能力，如未踐行人
      證之法定調查程序，應不得作為證據。本件告訴人丙○○
      於偵查中之指述，檢察官並未依法命柯素玉具結，則依上
      開說明，告訴人柯素玉於偵查中之指述，自無證據能力。
    支票及退票理由單4 紙、簽帳單影本21紙、支付命令、存
      證信函影本各1 紙等證據，僅能證明被告有前往寶時捷家
      具聯誼廳消費，尚難以上開證據進而推論被告有何詐欺取
      財之犯行。
  (四)綜上所述，本件依公訴人所指之證據，既不能證明被告有上
    開詐欺取財之犯行，自難以該罪相繩。此外，公訴人復未提
    出其他證據足資證明被告確有其所訴之詐欺取財犯行，應認
    不能證明被告犯罪，揆諸前揭意旨，原應為被告無罪之諭知
    ，惟公訴意旨認此部分與前開有罪部分有裁判上一罪關係，
    爰不另為無罪之諭知，附此敘明。
六、據上論斷，應依刑事訴訟法第273 條之1 第1 項、第299 條
    第1 項前段、第310 條之2，刑法第216 條、第210 條、第
    339 條第1 項、第56條、第55條、第219 條，罰金罰鍰提高
    標準條例第1 條，判決如主文。
中　　華　　民　　國　　94　　年　　11　　月　　16　　日
                  刑事第一庭    審判長法  官  潘正屏
                                      法  官  羅培毓
                                      法  官  曾吉雄
以上正本證明與原本無異。
如不服本判決應於收受本判決送達後十日內向本院提出上訴書狀，
其未敘述上訴理由者，並得於提起上訴後十日內向本院補提理由
書狀（均須按他造當事人之人數附繕本）「切勿逕送上級法院」
                                      書記官  潘美碧
中　　華　　民　　國　　94　　年　　11　　月　　16　　日
附表：
┌─────┬─────┬─────┬─────┬─────┬─────┐
│編     號 │票     號 │金     額 │發  票  日│偽造「徐樂│偽造「徐樂│
│          │          │（新臺幣）│          │水」署名數│水」印文數│
├─────┼─────┼─────┼─────┼─────┼─────┤
│一        │0000000   │1,000,000 │84年10月16│1         │1         │
│          │          │元        │日        │          │          │
├─────┼─────┼─────┼─────┼─────┼─────┤
│二        │0000000   │1,000,000 │84年11月16│1         │1         │
│          │          │元        │日        │          │          │
└─────┴─────┴─────┴─────┴─────┴─────┘
本件論罪科刑法條：
刑法第216條：
行使第 210 條至第 215 條之文書者，依偽造、變造文書或登載
不實事項或使登載不實事項之規定處斷。
刑法第210條：
偽造、變造私文書，足以生損害於公眾或他人者，處 5 年以下有
期徒刑。
刑法第339條第1項：
意圖為自己或第三人不法之所有，以詐術使人將本人或第三人之
物交付者，處5 年以下有期徒刑、拘役或科或併科1 千元以下罰
金。
